【裁判字號】    94,重訴,358
【裁判日期】    980814
【裁判案由】    侵權行為損害賠償
【裁判全文】
臺灣臺北地方法院民事判決             94年度重訴字第358號
原      告  臺灣銀行股份有限公司
法定代理人  壬○○
訴訟代理人  庚○○
複代理人    顧立雄律師
            黃舒瑜律師
            黃麗蓉律師
            魏潮宗律師
被      告  國際建築經理股份有限公司
法定代理人  辛○○
訴訟代理人  林宜君律師
複代理人    徐瑞霞律師
被      告  甲○○
訴訟代理人  趙興偉律師
複代理人    趙懷琪律師
被      告  丁○○
訴訟代理人  林重宏律師
複代理人    柯智炫律師
            己○○
被      告  戊○○
            丙○○
上二人共同
訴訟代理人  郭士功律師
            周志安律師
被      告  乙○○
訴訟代理人  高瑞錚律師
複代理人    陳在源律師
            張梅音律師
上列當事人間請求侵權行為損害賠償事件，本院於民國98年7 月
14日言詞辯論終結，判決如下：
    主      文
原告之訴及假執行之聲請均駁回。
訴訟費用由原告負擔。
    事實及理由
壹、程序部分：
一、中央信託局於民國92年7 月1 日改制為中央信託局股份有限
    公司（下稱中信局），並於95年12月22日，經行政院金融監
    督管理委員會核准與原告合併，中信局為消滅公司，原告為
    存續公司，原中信局之權利義務由合併後存續之原告承受，
    有財政部92年5 月27日台財融(二)字第0928010851號函、行政
    院金融監督管理委員會95年12月22日金管銀(二)字第09500534
    260 號函在卷可憑〔本院91年度重附民字第148 號卷（下稱
    附民卷）第109-110 頁、本院卷一第114-115 頁〕。而被告
    國際建築經理股份有限公司（下稱國際建經公司）之法定代
    理人已變更為辛○○，則有公司基本資料查詢在卷可憑（附
    民卷第126 頁）。原告、被告國際建經公司具狀聲明承受訴
    訟，經核均無不合，應予准許。
二、按刑事庭移送民事庭之附帶民事訴訟，僅移送前之訴訟行為
    準用關於刑事訴訟之規定，若移送後之訴訟程序，則應適用
    民事訴訟法，此觀刑事訴訟法第490 條及其但書之規定自明
    。故移送民事庭之附帶民事訴訟，縱其移送前提起此項訴訟
    ，不合刑事訴訟法第487 條所定之要件，而有同法第502 條
    第1 項關於訴之不合法之規定之情形，但其移送後之訴訟程
    序，既應適用民事訴訟法，則原告於移送後為訴之變更、追
    加，是否合法，自應依民事訴訟法之規定予以審查（最高法
    院97年臺抗字第253 號裁定意旨參照）。次按訴狀送達後，
    原告不得將原訴變更或追加他訴，但請求之基礎事實同一或
    不甚礙被告之防禦及訴訟之終結者，不在此限。民事訴訟法
    第255 條第1 項第2 款、第7 款定有明文。本件原告提起附
    帶民事訴訟，就被告國際建經公司、戊○○、丁○○、丙○○，原本於民法第184 條、第188 條、第226 條規定有所請
    求，其中民法第226 條規定固不合於刑事訴訟法第487 條所
    定之要件，惟其於刑事庭裁定移送民事庭後之98年4 月2 日
    ，以就被告國際建經公司、戊○○、丁○○、丙○○違反被
    告國際建經公司與原告簽訂之委任契約，有債務不履行情事
    ，改依系爭委任契約及民法第184 條、第188 條規定請求被
    告國際建經公司、戊○○、丁○○、丙○○連帶賠償損害，
    核屬訴之變更、追加，被告就此雖不同意，惟原告請求之基
    礎事實，均為被告國際建經公司之人員即被告戊○○、丁○○、丙○○為原告處理事務，而為違背其任務之行為，致原
    告誤信其製作之查核報告，准予核撥貸款予昱筌建設股份有
    限公司（下稱昱筌公司），而罹受核撥貸款無法完全受償之
    損害，而其訴之追加前後，所援引之訴訟資料大致相同，原
    告所為之變更、追加，亦不甚礙被告之防禦及訴訟之終結，
    依上開規定，原告所為訴之變更、追加，應予准許。
貳、實體部分：
一、原告起訴主張：
  (一)昱筌公司於88年3 月間，擬以其所興建之「新莊住商大樓」
    工程，向中信局申辦貸款新臺幣（下同）640,000,000 元，
    雙方約定昱筌公司以系爭工程基地之5 筆土地設定第一順位
    抵押權予中信局以為擔保，申貸380,000,000 元之土地融資
    ，建築融資部分，由中信局依內政部頒訂之「建築經理公司
    管理辦法」，與被告國際建經公司訂立「委任契約書」，委
    託被告國際建經公司審查系爭工程興建計畫、查核工程進度
    及辦理不動產評估徵信等，依其出具之查核報告，按工程進
    度及工程造價68.47%逐期撥貸，嗣系爭工程完工後，昱筌公
    司應以系爭大樓未出售部分追加設定第一順位抵押權予中信
    局以為擔保。詎系爭工程久未動工，已開挖之地基不僅積水
    甚深，且雜草叢生，系爭工程並無任何進度，依當時現況顯
    然無法預期系爭工程有依約於完工後設定抵押權予中信局之
    可能，擔任中信局理事會主席之被告乙○○竟為圖利昱筌公
    司，指示擔任中信局信託部襄理之被告甲○○等協助通過系
    爭申貸案，被告甲○○嗣即掩蓋系爭工程久未施工等事實，
    致中信局審查通過系爭申貸案，並核撥土地融資貸款380,00
    0,000 元予昱筌公司。
  (二)中信局委託被告國際建經公司審查系爭工程興建計畫、查核
    工程進度及辦理不動產評估徵信等後，由被告國際建經公司
    襄理戊○○、助理工程師丁○○、副理丙○○等人負責估價
    、查核工程進度，並製作報告，渠等明知系爭工程現場大量
    積水、叢生雜草，顯然久未動工，且因基地積水過深無法確
    定土方工程是否完成，竟未究明其實，復未據實報告予中信
    局知悉，反逕於報告中記載工程進度確已完成，致中信局據
    此核撥第1 次第1 至3 期之建築融資貸款45,005,000元予昱
    筌公司。
  (三)中信局核撥系爭建築融資貸款後，該公司旋即倒閉，經中信
    局於91年3 月20日聲請強制執行系爭工程基地之5 筆土地後
    ，僅受償337,918,660 元，尚有貸款87,086,340元無法獲償
    ，原告謹先請求其中52,506,000之損失。
  1.被告國際建經公司與中信局簽訂委任契約，承諾就受託事項
    負善良管理人之注意義務，並以誠信原則、認真態度、克盡
    專業人員之職責處理，倘有引瞞事實或對委任人提出不實之
    報告，或因被告國際建經公司之故意或過失，致使中信局發
    生損失時，願負損害賠償責任。而被告戊○○、丁○○、蔡
    岳勳均任職被告國際建經公司，負責查核系爭工程之進度及
    製作報告，渠等乃中信局複委任之人員，就渠等執行職務之
    內容，亦均應以善良管理人之注意義務為之。被告國際建經
    公司、戊○○、丁○○、丙○○未如實查核工程進度，於系
    爭報告為不實之記載，致中信局誤信報告內容核撥貸款予昱
    筌公司而受有貸款無法受償之損害，渠等顯然未盡受任人之
    善良管理人注意義務，且有重大過失，自應負債務不履行、
    侵權行為損害賠償之責。
  2.被告甲○○身為中信局信託部襄理，理應本於安全性、收益
    性等原則辦理系爭核貸案，其明知現場工地停工已久，且有
    積水、雜草叢生現象，卻未詳查原因，更於中信局之各級審
    查會議中，以不實說詞解釋停工原因，意圖遮掩矇騙，致原
    告誤信而通過審查，並依據被告國際建經公司出具之不實報
    告，核撥款項予昱筌公司，受有貸款無法受償之損害，其所
    為已構成民法第184 條第1 項後段之故意以善良風俗之方式
    加損害於中信局，自應對中信局負損害賠償。
  3.被告乙○○身為中信局理事會主席，理應本於職責審理監督
    系爭核貸案，其意圖為昱筌公司之不法利益，指示被告甲○○協助通過系爭核貸案，致中信局受有貸款無法受償之損害
    ，其所為已構成民法第184 條第1 項後段之故意以善良風俗
    之方式加損害於中信局，自應對中信局負損害賠償。縱認其
    非故意以善良風俗之方式侵害中信局權益，然其身為中信局
    之理事會主席，非但未盡職責詳加審核系爭核貸案，對於下
    屬之不當行為更未能善盡監督之責，致中信局受有貸款無法
    受償之損害，自有重大過失，原告（原告承受中信局之權利
    義務，已如前述）亦得依民法第184 條第1 項前段規定，請
    求其負損害賠償之責。
  (四)對被告抗辯之陳述：
  1.被告戊○○、丁○○、丙○○任職於被告國際建經公司，被
    告戊○○負責撰寫興建計畫書，被告丙○○、丁○○負責查
    核系爭工程狀況並為查核報告，均屬本其專業提供勞務服務
    者，對於所處理之事物有相當之裁量權，與單純受指示之僱
    傭不同。被告國際建經公司再委由被告戊○○、丙○○、丁○○處理委任事務，乃法定利益第三人契約，原告對被告戊○○、丙○○、丁○○除有直接請求給付之權利外，如渠等
    未依債之本旨履行債務時，原告並得請求損害賠償。
  2.中信局審查系爭核貸案，實係著眼於系爭工程能否如期完工
    ，並順利推出銷售，以銷售系爭大樓所獲利益清償系爭貸款
    ，中信局並可就未出售部分取得抵押權，以為還款之保證。
    被告國際建經公司、戊○○、丁○○、丙○○未將系爭工程
    久未動工、鄰房受損等情形如實記載於興建計畫書，甚至營
    造系爭工程完工後銷售活絡之假象，建議中信局以高於業界
    慣例之成數核貸土地融資，顯然未盡善良管理人之注意義務
    ，使中信局誤認昱筌公司得如期完成系爭工程，並以銷售獲
    利償還貸款，而貸予高達380,000,000 元之土地融資予昱筌
    公司，今因貸款無法完全受償而受有損害，被告國際建經公
    司、戊○○、丁○○、丙○○，自應負損害賠償之責。
  3.被告戊○○、丁○○、丙○○就系爭工程存有久未動工，鋼
    樑生鏽，已開挖之地基不僅積水甚深，且雜草叢生，並因施
    工不當造成鄰房受損，工地之支撐及土方工程顯未完成等情
    形，未能如實查核並記載於報告之中，顯然未盡善良管理人
    之注意義務。被告國際建經公司亦未詳查，於其出具之「昱
    筌建設建築融資案第一次工程進度查核報告」記載「支撐及
    土方工程完成」，並作成「昱筌建設住商大樓建築融資案，
    經88年4 月12日第一次派員至現場進行工程進度查核，勘查
    結果為假設工程、連續壁及支撐、土方工程已完成．．．依
    營建融資辦法規定，本次核撥第一至三期工程融資款共計新
    臺幣肆仟伍佰萬伍仟元整」之結論，更於88年4 月14日以國
    航（88）字第91號函文表示：「本次工程進度查核工作，係
    本公司於八十八年四月十二日派員至工地現場查核工程進度
    確已完成，並核對撥款計劃表金額無誤，敬請查照辦理」，
    中信局依被告國際經建公司製作出具之查核報告核撥系爭貸
    款，其後受有貸款無法完全受償之損害，被告國際建經公司
    、戊○○、丁○○、丙○○自應負賠償責任。
  4.雖被告丙○○抗辯：其係詢問偉泰實業股份有限公司（下稱
    偉泰公司），始記載土方工程業已完成等語。惟依被告丙○○於刑事案件調查時所為之供述，其係先於查核報告中記載
    土方工程業已完成，而後巧遇偉泰公司監工，始向其詢問土
    方工程之進度。實則，被告丙○○所詢問之偉泰公司員工宋
    再興並未於系爭工程工地監工，且其係告知偉泰公司承作之
    支撐工程已完工，非被告丙○○所指之土方工程，被告丙○○所辯，核非可採。
  5.中信局係欲借重被告國際建經公司、戊○○、丁○○、丙○○之專業，鑑定及分析系爭工程之狀況，以評估昱筌公司之
    授信條件，被告所負之受託義務絕非僅止於提交工地現場照
    片。而「昱筌建設 (股)公 司授信條件」僅記載塗銷抵押權
    一事，對於系爭工程狀況隻字未提，中信局自難據此得知系
    爭工程之實際狀況及停工已久之事實以為評估，至中信局之
    員工王儷華所為之財務分析業經被告甲○○潤飾，中信局亦
    難從其中得知系爭工程之實際狀況。被告國際建經公司、戊○○、丁○○、丙○○所製作之興建計畫書、查核報告既未
    核實反映工地狀況，縱其已將鑑定照片送交理事會，亦難謂
    已依善良管理人之注意義務完成受託事項，被告抗辯其已將
    現場照片送交理事會，無須負損害賠償之責，尚非可採。
  6.中信局受有系爭貸款無法完全受償之損害，並非僅因高估擔
    保品之價值，主要乃因中信局誤信被告國際建經公司、戊○○、丁○○、丙○○出具之報告，而依據錯誤之授信基礎通
    過本不應通過之融資案，並核撥不應核撥之建築融資款，被
    告國際建經公司抗辯原告應舉證證明抵押物徵信時所應評估
    之擔保價值與抵押物所擬擔保之核定金額有何落差，始得請
    求損害賠償等語，容有誤會。
  (五)聲明：
  1.被告應連帶給付原告52,506,000元，及自起訴狀繕本送達翌
    日即被告國際建經公司、丁○○、甲○○、乙○○自91年12
    月4 日起，被告丙○○自91年12月6 日起，被告戊○○自92
    年7 月31日起，均至清償日止，按年息5%計算之利息。
  2.願供擔保，請准宣告假執行。
二、被告國際建經公司抗辯：
  (一)原告係就本院90年度訴字第1255號刑事案件提起附帶民事訴
    訟請求損害賠償，其併依委任契約之法律關係，附帶起訴請
    求被告國際建經公司賠償，即屬不合法。
  (二)原告雖主張依民法第188 條規定請求被告國際建經公司負連
    帶賠償之責，惟於刑事訴訟程序附帶提起民事訴訟，其請求
    回復之損害，以被訴犯罪事實所生之損害為限，即損害之發
    生須與加害人之不法行為具有因果關係，被告國際建經公司
    之受僱人即被告戊○○、丁○○、丙○○業經判決無罪確定
    ，渠等並未具不法行為而致中信局受有損害甚明，原告依民
    法第188 條規定請求被告國際建經公司負連帶賠償之責，並
    無理由。
  (三)中信局就土地融資額部分並無意見，所鑑定之內容亦無不實
    ，土地融資之撥付且更與工程進度無關，難認被告戊○○、
    丁○○、丙○○有何故意或過失可言。至建築融資部分，被
    告戊○○、丁○○、丙○○已依其職責前往現場確認工地之
    施工進度，亦將現場照片一併提出於中信局理事會，中信局
    理事會審查時可依據照片所示探知工地現況，不致使中信局
    之審核人員產生誤判之可能。且系爭工地雖已雜草叢生、鋼
    樑生鏽、大量積水無法見底，然此並非代表原建造部分之功
    能已喪失，被告丙○○亦曾向證人即偉泰公司監工宋再興詢
    問系爭工地之施工進度，經告知支撐已完成，該公司寄發予
    臺北縣工務局之函文亦主張系爭土方工程業已完竣，被告戊○○、丁○○、丙○○並無任何故意或過失之不法行為。況
    系爭核貸案撥款與否繫於中信局理事會之決議，被告國際建
    經公司、戊○○、丁○○、丙○○製作之鑑定報告，僅係原
    告貸款審查之參考，並非核貸判斷之唯一依據，該鑑定報告
    與中信局所受損害之間並無相當因果關係，原告就其主張因
    系爭核貸案所受損害與被告國際建經公司、戊○○、丁○○
    、丙○○有責任原因之事實有相當因果關係，既未舉證以實
    其說，自不得僅以系爭工程基地拍賣所得不足清償系爭貸款
    ，即遽認被告被告國際建經公司、戊○○、丁○○、丙○○
    應連帶負賠償之責。
  (四)聲明：
  1.駁回原告之訴及假執行之聲請。
  2.如受不利判決，願供擔保，請准宣告免為假執行。
三、被告甲○○抗辯：
  (一)被告甲○○並未因系爭核貸案受刑事有罪判決，原告應舉證
    被告有何民法第184 條第1 項後段所定故意以犯罪背於善良
    風俗之方法加損害於原告情事。
  (二)系爭核貸案並非撥貸後即發生違約狀況，昱筌公司於貸款期
    間均正常繳息，1 年多後，因景文集團財務發生狀況，始波
    及昱筌公司造成無法繳款之違約情形，此非核貸當時被告所
    能知悉，原告以系爭貸款本金與拍賣系爭工程基地所得之「
    差額」作為損害賠償請求之數額，並無理由。
  (三)系爭工程停工原因或已進行之工程部分，涉及專業分工，非
    授信人員有義務查證或專業能力所能知悉，被告甲○○並未
    隱瞞系爭工程在建之情況，確已將工地現實狀況及照片據實
    呈現在各級審理程序中，並無加以隱匿或竄改，自未涉及不
    法。
  (四)臺北縣政府工務局捌柒莊建字第捌捌壹號建造執照登載之領
    照日為87年9 月24日，期限係記載領照後6 個月內開工，並
    經變更起造人為昱筌公司，依此計算，昱筌公司應於88 年5
    月24日前開工，被告甲○○據此記載「建造執照須於領照後
    6 個月開工」，並無任何不實事項之登載。至於現場建築是
    否為昱筌公司所建，與停工原因為何無關，係屬新建或在建
    工程之問題，新建或在建工程，在承作建築融資案時，中信
    局內規並無區分或有何不予放貸之明文規定，而停工原因據
    昱筌公司所告知，確係取決於資金狀況決定，景氣因素本係
    建築業慣常商業判斷，並無不合理或不實在。況昱筌公司確
    有動工興建之準備，業據證人張勤、連復彰、李秀珠於系爭
    刑事案件審理時證述屬實，而中信局內部授信審議委員所關
    注者在於系爭工程是否繼續動工，被告甲○○簽擬當時昱筌
    公司確已為準備行為以繼續施工興建，並非不實或欺瞞之舉
    ，縱事後景文集團整體資金調度不當而致集團間牽連倒閉而
    無法施作完成，亦非被告當時所能預見，被告甲○○於授信
    審查表記載之文句並非基於美化昱筌公司授信條件而為。至
    證人曾昭琪、楊增頤之證言，僅足以證明被告甲○○列席審
    查會議，至被告甲○○於審查過程確實之發言內容為何？是
    否為虛詞瞞騙之語？有無合理化說明？則屬不能證明，自不
    得據此即謂被告甲○○涉有不法。
  (五)在建工程已施作部分非不得融資，依中信局核准之建築融資
    ，其撥貸條件係依照被告國際建經公司出具之查核報告及查
    證未積欠前期工程款逐期核撥，其資料是否不實，係歷經偵
    審在事後動用大批人、物力加以查證之結論，被告甲○○並
    無調查權限，自無能力或支援足以為確實之查證，僅能依據
    現有報告資料進行評估，尚難僅以事後證實被告國際建經公
    司查核工程進度之報告內容不實，及申貸者出具不實之證明
    ，即遽論被告甲○○涉有不法。
  (六)聲明：
   1.駁回原告之訴及假執行之聲請。
   2.如受不利判決，願供擔保，請准宣告免為假執行。
四、被告丁○○抗辯：
  (一)刑事案件固提及「是被告丙○○、丁○○．．．『或有』疏
    失．．．」、「『縱使』被告戊○○、丙○○、丁○○所為
    估價或工程進度『容』有瑕疵」等語，惟此均為假設語氣，
    並未認定被告丁○○有所過失，原告據此主張被告丁○○仍
    有過失，洵無理由。
  (二)原告據以主張被告丁○○應負損害賠償責任之事實，均屬建
    築融資貸款部分，與土地融資貸款無關，被告丁○○並未參
    與土地融資貸款之評估，原告就被告丁○○關於土地融資部
    分有何侵權行為或債務不履行之行為，並未舉證實說，被告
    丁○○就此自無任何故意或過失，更無債務不履行可言。
  (三)中信局內部所擬之「昱荃建設（股）公司授信條件」有關「
    土地融資部分：辦妥第二順位抵押權予本局（按即中信局）
    後由本局一次撥款以償還該公司在中國信託商業銀行（股）
    公貸款本金380,000 千元，並塗銷前順位抵押權後以取得第
    一順位抵押權」之記載，及中信局之員工王儷華所進行建築
    融資案財務分析有關「訪查日工地未進行任何工程，地下室
    有積水現象，地面鋪設之鐵板有雜草自部分洞孔冒出是有一
    段時間未施工」，可證中信局知悉工地狀況，被告丁○○並
    無隱匿。昱筌公司向中信局申請建築融資撥款前，層向中信
    局提交復工計畫書，並包括涉及鄰損擬申請鑑定之鄰房，被
    告戊○○亦依復工計畫書至系爭工程現場，核對計畫書所列
    各項復工監測儀器拍照送中信局參考，中信局於撥款前已知
    悉系爭工程停工之事實，並當知有鄰損之情形。被告丁○○
    與被告丙○○赴系爭工地當時地下室積水，事實上無從判斷
    土方工程是否完成，於是由被告丙○○向實際施作土方工程
    之偉泰公司監工宋再興查詢，經其告知土方工程業已完成，
    始於工程進度上記載土方工程業已完工，已盡善良管理人之
    注意義務，並無故意或過失侵害中信局權利情事。
  (四)債務不履行所發生之損害賠償請求權，與民法第184 條第1
    項因故意或過失不法侵害他人之權利所發生之損害賠償請求
    權有別，縱契約債務人因故意過失等可歸責之情節未履行債
    務，如其行為未涉不法，亦未侵害債權人本於該契約所生債
    權以外之權利，債權人尚無從依侵權行為之規定對債務人主
    張，原告基於契約關係主張被告丁○○等未盡善良管理人注
    意義務，並以此主張被告丁○○有過失，應連帶負侵權行為
    損害賠償責任，實無理由。
  (五)被告國際建經公司所出具之報告，僅供中信局貸款審查之參
    考，並非中信局准否貸款之唯一憑據，尚須取決於中信局之
    徵信、授信程序及三個審查會之審查，與被告丁○○之行為
    無因果關係。
  (六)被告丁○○於系爭核貸案發生時受雇於被告國際建經公司擔
    任助理工程師，為該公司之員工，原告就此亦未曾爭執，被
    告丁○○與被告國際建經公司並非委任關係，而係僱傭關係
    ，原告主張被告國際建經公司複委任被告丁○○、戊○○、
    丙○○處理委任事務，顯與事實不符。被告丁○○與中信局
    間並無契約關係存在，更非原告所謂「法定利益第三人契約
    關係」，原告依債務不履行之規定請求被告丁○○負損害賠
    償責任，並無理由。
  (七)聲明：
  1.駁回原告之訴及假執行之聲請。
  2.如受不利判決，願供擔保，請准宣告免為假執行。
五、被告戊○○、丙○○抗辯：
  (一)被告戊○○、丙○○雖經提起公訴，惟業經臺灣高等法院以
    93年度矚上訴字第3 號判決無罪確定，其判決理由略謂系爭
    鑑定報告並非被告戊○○獨任完成，尚須其他部門配合，而
    被告戊○○所為估價確有其背景及估算之依據，非任意提高
    價格，被告丙○○於完成工地進度查核後，亦檢附現場顯可
    見積水及雜草叢生之照片，不致使中信局產生誤判之可能，
    系爭鑑定報告又僅係供中信局審查時之參考，並非貸款判斷
    之唯一依據，足證被告戊○○、丙○○並無違背任務或對原
    告有何侵權行為，致中信局罹受損害。至上開刑事判決固提
    及被告戊○○、丙○○「或有疏失」、「縱使．．．未盡告
    知義務」及「縱使．．．容有瑕疵」之內容，惟此僅屬刑事
    法院之假設性說明，並未認定被告戊○○、丙○○之過失責
    任。
  (二)被告戊○○、丙○○為被告國際建經公司之員工，彼此為民
    法僱傭關係，並非委任關係，原告主張被告國際建經公司複
    委任被告戊○○、丙○○處理委任事務，顯有誤解。被告戊○○、丙○○與中信局間既無任何契約關係存在，原告主張
    依債務不履行之規定，請求戊○○、丙○○負損害賠償責任
    ，即非有據。
  (三)原告係以被告戊○○、丙○○隱匿系爭工程久未動工，現場
    大量積水、雜草叢生，及土方工程尚未完工之事實，而出具
    不實之工地進度查核報告，惟此部分僅涉及建築融資撥貸是
    否合宜之問題，與土地融資無涉，原告既未舉證說明被告戊○○、丙○○有關土地融資額度380,000,000 元之建議，係
    出於何種侵權行為或債務不履行之行為，其就此部分請求損
    害賠償，即無理由。而被告戊○○係按同事市調評估之資料
    ，依據土地開發法進行價格估算，並非自行任意提高價格，
    因依土地開發法所推估之土地價格，將受興建完成後建物價
    值所影響，中信局之員工周兆隆認未來興建完成後之1 樓售
    價過高，故依其所提供較低之1 樓售價，帶入土地開發法中
    試算，因而降低土地價格，非被告戊○○故意高估地價或任
    意評估土地價值，自無任何故意或過失，更無債務不履行可
    言。
  (四)中信局內部所擬之「昱荃建設（股）公司授信條件」有關「
    土地融資部分：辦妥第二順位抵押權予本局（按即中信局）
    後由本局一次撥款以償還該公司在中國信託商業銀行（股）
    公貸款本金380,000 千元，並塗銷前順位抵押權後以取得第
    一順位抵押權」之記載，及中信局之員工王儷華所進行建築
    融資案財務分析有關「訪查日工地未進行任何工程，地下室
    有積水現象，地面鋪設之鐵板有雜草自部分洞孔冒出是有一
    段時間未施工」，可證中信局對於系爭工程因建商出售換手
    ，處於停工狀態尚未復工一事知之甚詳，被告戊○○、丙○○並未隱匿系爭工程停工已久之事實。而被告戊○○於鑑定
    報告所附之現場照片，明顯可見系爭工程積水及雜草叢生，
    該現場照片已一併提出於理事會，亦證被告戊○○、丙○○
    並未隱匿系爭工程地下室積水、地上冒出雜草之事實。土方
    工程部分，因土方工程開挖處積水無法見底，被告丙○○無
    法潛入水底判斷土方工程是否完成，為免發生工地崩坍意外
    ，亦無法貿然將積水抽除，然被告已依水面上鋼樑所印字樣
    ，向實際施作土方工程之偉泰公司監工宋再興查詢，經其告
    知土方工程業已完成，始於工程進度上記載土方工程業已完
    工，已盡善良管理人之注意義務，並無故意或過失侵害中信
    局權利情事。
  (五)被告戊○○、丙○○所為之估價或工程進度，並非中信局核
    貸與否之唯一依據，尚須取決於昱荃公司之財務狀況，中信
    局貸款無法回收之損害，係肇因於其錯估昱筌公司之財務結
    構及履約能力所致，與被告戊○○、丙○○之行為無因果關
    係。而建築融資核貸時，建物通常尚未興建或仍在興建中，
    性質上仍屬信用貸款，貸款能否如期回收，與建商之財務狀
    況、履約能力息息相關，系爭貸款中信局係於88年4 月核撥
    ，昱荃公司迄至89年7 月1 日始經媒體披露面臨財務危機，
    其後因財務狀況不佳而倒閉，其間相隔1 年餘，非如原告主
    張於撥款後旋即倒閉，而系爭工程基地經法院拍賣後，已由
    其他建商接手興建完成，足見原興建中之工程並無不能興建
    之問題，係昱筌公司本身之財務狀況不佳，無力興建，始無
    法清償中信局之貸款，而昱荃公之財務結構如何，係由中信
    局之員工王儷華等人進行分析評估後，由中信局理事會依全
    部徵信結果綜合評估判斷，始為核貸，與被告戊○○、丙○○之行為無關，中信局呆帳之損害非被告戊○○、丙○○之
    行為所致，二者欠缺因果關係，原告據此向被告請求損害賠
    償，並無理由。
  (六)聲明：
  1.駁回原告之訴及假執行之聲請。
  2.如受不利判決，願供擔保，請准宣告免為假執行。
六、被告乙○○抗辯：
  (一)原告所提之證據，或無證據能力，或不足以證明原告主張之
    事實，自不足以作為認定被告乙○○應負侵權行為損害賠償
    責任之依據。
  (二)被告係於88年2 月1 日接掌中信局理事會主席之職，系爭核
    貸案係於88年4 月9 日提報第583 次理監事聯席會議審議，
    該時被告乙○○到任僅2 個月而已，其間除商調秘書1 人擔
    任機要事務外，餘自局長、副局長、主任秘書、信託處經理
    及其所屬各級承辦人員，於被告赴任前均在職已久，與被告
    乙○○並無任何淵源，理事會全體理監事則皆由財政部聘任
    組成，與被告乙○○素無往來，所有申貸案件，均循制分層
    分職負責，絕無例外。中信局審查融資授信案之作業程序，
    分為授信審議小組、授信暨逾催審查中心、授信暨投資審議
    委員會3 階段，授信暨投資審議委員會審議通過後，依照內
    部規定簽報局長，局長於88年4 月8 日批示「擬提報理事會
    核議」，同日呈由理事會主席（按即被告）批示「如擬」。
    至88年4 月9 日中央信託局理事會（台）第583 次理監事聯
    席會議，出席理監事7 人，以及列席人員16人（含局長、副
    局長、主任秘書、信託處經理在內），由信託處提出本件融
    資授信案有關書面資料，出席理監事於聽取信託處審查報告
    後，未見任何理監事有不同意見，列席之各級權責人員亦同
    。被告乙○○乃以主席身分徵詢在場之人，無人提出異議，
    因而依該客觀狀況，宣示「照案通過」之決議。系爭核貸案
    之作業程序經層層專業控管，絕非被告乙○○所得干預，原
    告主張被告乙○○應負侵權行為損害賠償之責，並無理由。
  (三)聲明：
  1.駁回原告之訴及假執行之聲請。
  2.如受不利判決，願供擔保，請准宣告免為假執行。
七、兩造不爭執之事項：
  (一)昱筌公司於88年3 月間，擬以其所興建之「新莊住商大樓」
    工程，向中信局申辦貸款640,000,000 元，雙方約定昱筌公
    司以系爭工程基地之5 筆土地設定第一順位抵押權予中信局
    以為擔保，申貸380,000,000 元之土地融資，建築融資部分
    ，由中信局依內政部頒訂之「建築經理公司管理辦法」，與
    被告國際建經公司訂立「委任契約書」，委託被告國際建經
    公司審查系爭工程興建計畫、查核工程進度及辦理不動產評
    估徵信等，依其出具之查核報告，按工程進度及工程造價68
    .47%逐期撥貸，嗣系爭工程完工後，昱筌公司應以系爭大樓
    未出售部分追加設定第一順位抵押權予中信局以為擔保（附
    民卷第5-6 頁）。
  (二)中信局調查研究處於88年3 月29日出具財務分析，其看廠或
    訪談紀要記載：「本次申貸標的，擬採先建後售，至訪查日
    已完成連續壁，開挖至第地下二層，預計89年10月完工，訪
    查日工地未進行任何工程，地下室有積水現象，地面鋪設之
    鐵板有雜草自部分洞恐中冒出，似有一段時間未施工〔臺灣
    臺北地方法院檢察署90年度偵字第13930 號卷（下稱13930
    卷）三第35頁〕。
  (三)中信局於88年間與被告國際建經公司簽訂委任契約書，針對
    系爭工程委託被告國際建經公司處理事務，其委託事項：(1)
    興建計畫審查（包括建築計畫、財務計畫、銷售計畫）及有
    關文件予以審查，並作成分析報告。(2)工程施工進度查核。
    (3)不動產評估徵信（包括建築工程造價及基地價值鑑估）（
    附民卷第7-11頁）。
  (四)被告國際建經公司於88年4 月13日出具「昱筌建設建築融資
    案第一次工程進度查核報告」，有關工程進度查核報告記載
    ：「一、假設工程完成。二、整地及連續壁工程完成。三、
    支撐及土方工程完成」，並附系爭工地現場照片（附民卷第
    12-16 頁）。
  (五)被告國際建經公司於88年4 月14日，檢附江衡營造股份有限
    公司（下稱江衡營造）出具國航（88）字第91號函，載明該
    公司於88年4 月12日派員至工地現場查核工程進度確已完成
    ，並核對撥款計畫表金額無誤，請中信局撥付第1 次第1 至
    3 期融資款45,005,000元（附民卷第17-18 頁）。
  (六)中信局於88年4 月9 日經第583 次理監事聯席會議決議通過
    昱筌公司貸款案，並於88年4 月19日核撥土地融資380,000,
    000 元、88年4 月22日核撥建築融資45,005,000元予昱筌公
    司（13930 號卷第59頁）。
  (七)昱筌公司於89年7 月1 日面臨財務危機，嗣因財務狀況不佳
    倒閉，中信局於91年3 月20日聲請強制執行系爭工程基地之
    5 筆土地，受償337,918,660 元（本院卷一第193 頁）。
  (八)被告乙○○自88年2 月1 日起至89年5 月19日止擔任中信局
    理事主席，被告甲○○於88年間擔任中信局信託處授信二科
    襄理。
  (九)被告戊○○、丁○○、丙○○任職被告國際建經公司，被告
    戊○○負責撰寫興建計畫書，被告丙○○、丁○○負責查核
    系爭工程狀況並為查核報告。
  (十)被告乙○○所涉貪污治罪條例案件，被告戊○○、丁○○、
    丙○○所涉偽造文書、背信案件，經本院90年度訴字1255號
    、臺灣高等法院93年度矚上訴字第3 號、最高法院96年度臺
    上字第2594號判決無罪確定。
  (十一)被告甲○○所涉貪污治罪條例案件，經本院90年度訴字1255
    號、臺灣高等法院93年度矚上訴字第3 號判決免訴確定。
八、得心證之理由：
    原告主張被告乙○○為圖利昱筌公司，指示被告甲○○協助
    通過系爭核貸案，被告國際建經公司、戊○○、丁○○、丙○○受託評估系爭工程興建計畫事宜，未如實查核工程進度
    而為不實之記載，致中信局罹受貸款無法完全受償之損害，
    其得請求被告連帶負損害賠償之責，為被告所否認，並以前
    詞置辯，是本件所應審究者為：(一)原告得否依系爭委任契約
    之約定、債務不履行之規定請求被告戊○○、丁○○、丙○○負損害賠償之責？(二)被告乙○○、戊○○、丁○○、丙○○、甲○○有無違背任務侵害中信局權利情事？(三)被告乙○○、戊○○、丁○○、丙○○、甲○○之行為與中信局所受
    貸款未能完全受償之損害間有無相當因果關係？(四)被告國際
    建經公司應否依民法第188 條規定負連帶賠償之責？(五)被告
    國際建經公司有無債務不履行情事？(六)原告得請求賠償之金
    額為何？茲論述如下：
  (一)原告得否依系爭委任契約之約定、債務不履行之規定請求被
    告戊○○、丁○○、丙○○負損害賠償之責？
    本件原告主張被告戊○○、丁○○、丙○○應負債務不履行
    損害賠償之責，係以被告戊○○、丁○○、丙○○任職被告
    國際建經公司，負責製作興建計畫及查核系爭工程進度，為
    受原告複委任之人為據。惟所謂複委任，係指受任人將委任
    事務再委任於第三人代為處理而言，受任人委任第三人，其
    性質仍為委任，目的仍在一定事務之處理，其給付勞務，僅
    為其處理事務之手段，如第三人僅為單純提供勞務，即難認
    有複委任之法律關係存在。被告戊○○、丁○○、丙○○為
    被告國際建經公司之員工，其間為僱傭關係，為原告所是認
    ，被告國際建經公司與被告戊○○、丁○○、丙○○間既非
    委任關係，原告主張依民法第539 條規定，其對被告戊○○
    、丁○○、丙○○有直接請求權，即有誤會，此外，原告與
    被告戊○○、丁○○、丙○○間並無任何契約關係存在，其
    主張依系爭委任契約之約定、債務不履行之規定請求被告戊○○、丁○○、丙○○負損害賠償之責，即非有據。
  (二)被告乙○○、戊○○、丁○○、丙○○、甲○○有無違背任
    務侵害中信局權利情事？
  1.被告乙○○部分：
    按中信局對於貸款之核貸，設有固定之機制，須經授信審議
    小組、授信暨逾催審查中心、授信暨投資審議委員會等3 階
    段之審議，一定額度以上者再呈送理事會，各層級均採合議
    制，各層級之審查會議參與之人員，對於貸款案件之各項應
    注意之事項，均應盡審查之職責，非理事主席1 人始應注意
    ，亦不因理事主席1 人決定是否准予核貸，原告僅以被告乙○○為中信局理事會主席，即主張被告乙○○未詳加審核系
    爭核貸案，對於下屬之不當行為未盡監督之責，而有重大過
    失，尚非可採。而原告主張被告乙○○曾指示被告甲○○協
    助通過系爭核貸案係以被告甲○○於所涉貪污治罪條例案件
    偵查中所提之自白書及所為之陳述為據。惟細繹被告甲○○
    所為之陳述，被告甲○○係稱：「正如我自白書所寫的，本
    案就是因為蘇溪銘的交待，並向我表示張萬利與本局乙○○
    等交情匪淺，且已談妥需貸足六億四千萬元之額度」等語〔
    臺灣臺北地方法院檢察署90年度偵字第5913號卷（下稱5913
    號卷）一第43頁〕，足見被告甲○○與被告乙○○並未實際
    接觸，所謂之交情匪淺、已談妥需貸額度均來自蘇溪銘，此
    外，被告甲○○於系爭刑事案件審理時，已補稱：「並非貫
    徹乙○○意旨」等語〔本院90年度訴字第1255號卷（下稱刑
    事卷）四第97頁〕，被告甲○○所為之陳述顯不足以證明被
    告乙○○曾指示被告甲○○應協助通過系爭核貸案之事實，
    原告據此主張被告乙○○應負侵權行為損害賠償之責，自不
    足採。
  2.被告戊○○、丁○○、丙○○部分：
    承前所述，被告戊○○、丁○○、丙○○與被告國際建經公
    司間並非委任關係，與中信局間則非複委任關係，原告主張
    渠等應負善良管理人之注意義務，已非有據。而原告主張被
    告戊○○、丁○○、丙○○應負侵權行為損害賠償之責，係
    以渠等未如實查核系爭工程之基地情形、施工狀況、工程進
    度而為不實之記載為據。惟查：
  (1)被告戊○○就系爭土地之估價並非任意為之，確有其估價背
    景、估算價格之依據，已據證人陳丁任於系爭刑事案件審理
    時，證稱：「這個案子接案後，這個有七個部分的案子，．
    ．．因為第一部分興建計劃是匯整二到六的部分，五銷售的
    部分請一個楊副理做，市調評估屬於目錄銷售評估的部分，
    這個部分是交給張建興、張怡瑋去做評估，評估完後再由戊○○依據市調資料來完成二至六的部分，二至六的部分是根
    據市調來的資料以土地開發法來推估價格及作現金流量的財
    務分析」等語（刑事卷四92年6 月27日訊問筆錄第5-6 頁）
    ，被告戊○○所為之估價既非全無依憑，且所製作之鑑定報
    告並非獨任制，而係由其與同事陳丁任、張怡瑋、張建興配
    合製作，難認其製作系爭鑑定報告有何故意或過失。
  (2)系爭工程基地原屬萬台建設股份有限公司所有，嗣由日中建
    設股份有限公司興建部分工程，並中途停工，昱筌公司申貸
    系爭貸款前已向中國信託商業銀行股份有限公司融資380,00
    0,000 元，為爭取更有利之貸款條件始改向中信局申請融資
    ，原告對於系爭工程因原建商出售換手，處於停工狀態尚未
    復工一事知之甚詳，此觀諸中信局「昱荃建設（股）公司授
    信條件」記載：「土地融資部分：辦妥第二順位抵押權予本
    局（按即中信局）後由本局一次撥款以償還該公司在中國信
    託商業銀行（股）公貸款本金380,000 千元，並塗銷前順位
    抵押權後以取得第一順位抵押權」等語（本院卷二第53頁）
    ，及中信局調查研究處於88年3 月29日出具財務分析，其看
    廠或訪談紀要記載：「本次申貸標的，擬採先建後售，至訪
    查日已完成連續壁，開挖至第地下二層，預計89年10月完工
    ，訪查日工地未進行任何工程，地下室有積水現象，地面鋪
    設之鐵板有雜草自部分洞恐中冒出，似有一段時間未施工」
    等語（13930 卷第35頁）即明。而被告戊○○於鑑定報告所
    附現場照片，明顯可見系爭工程積水及雜草叢生，該現場照
    片已一併提出於理事會，亦為原告所是認，足證被告戊○○
    、丁○○、丙○○並未隱匿系爭工程地下室積水、地上冒出
    雜草之事實。原告就系爭工程因原建商出售換手，處於停工
    狀態尚未復工一事既知之甚詳，被告戊○○、丁○○、丙○○復未隱匿系爭工程地下室積水、地上冒出雜草之事實，即
    不致使中信局之審核人員產生誤判之可能，自難謂被告戊○○、丁○○、丙○○有何故意或過失可言。況中信局內部規
    定並未明文禁止在建工程不得申請核撥建築融資，業據證人
    陳善美於系爭刑事案件審理時，證稱：「規定中並未說可不
    可以，規定中沒有說已經作的不可以，要新建的才可以，所
    以要看當時情形，內規沒有說絕對不可以」等語（刑事卷四
    96年6 月26日訊問筆錄第76頁），而系爭工地雖已雜草叢生
    、鋼樑生鏽、大量積水無法見底，非代表原建造部分之功能
    已喪失，該工地無價值存在，對貸款銀行而言，並不影響其
    貸款之回收，亦難據此即認定被告戊○○、丁○○、丙○○
    有侵害原告權利情事。
  (3)雖原告主張被告丙○○係於系爭查核報告製作完成後始向偉
    泰公司員工宋再興洽詢，且宋再興所告知者僅偉泰公司承作
    之支撐工程已完工，非指土方工程等語。惟系爭工地現場大
    量積水，久生藻類致水質混濁而無法見底，已據證人周兆隆
    、王儷樺於系爭刑事案件審理時，證稱：「（你曾經在三月
    十六日到現場看過工地，你看到的工地那時是地下二層還是
    地下三層完工？）這個當時我們看不出來，因為都是積水，
    所以是幾層，及有無完工我並不知道」、「（上載「開挖至
    地下二層」，你如何知道是到地下二層？）我是問的，他們
    公司的人告訴我是二層，我看到水面距離鐵板的高度，只有
    一、二層之高度，水面下的深度我就看不到」等語（刑事卷
    四92年6 月26日訊問筆錄第24-25 頁、第33頁）。而被告丁○○、丙○○查看系爭工地時，雖因未攜帶工具實地測量，
    而以支撐等裸露於積水之水平面外，推測支撐及土方工程應
    已完成，然被告丙○○事後已依裸露鋼樑所印字樣向偉泰公
    司宋再興詢問系爭工地之施工進度，經其告知支撐工程已完
    成，復據證人宋再興於系爭刑事案件審理時，證稱：「丙○○是問我工程作完了沒，我說我們公司的支撐工程已經做完
    」等語（刑事卷五92年12月24日訊問筆錄第4 頁）。又偉泰
    公司84年10月間寄發予臺北縣政府工務局之函文，提及土方
    工程已開挖至地下三層深十公尺，亦有偉泰公司函在卷可憑
    （本院卷二第70 -71頁）。則自偉泰公司84年10月間寄發予
    臺北縣政府工務局之函文已提及土方工程已開挖至地下三層
    深十公尺，而系爭工地因大量積水、水質混濁無法見底，被
    告丁○○、丙○○亦已依裸露鋼樑所印字樣向偉泰公司宋再
    興詢問施工進度，確認支撐工程已完成等節以觀，堪認被告
    丁○○、丙○○於系爭工程進度查核報告記載支撐及土方工
    程完成，尚非全然無據，自不得僅以事後法院調查之結果，
    即推論被告丁○○、丙○○製作查核報告之時有何故意或過
    失可言。
  3.被告甲○○部分：
    原告主張被告甲○○應負侵權行為損害賠償之責，係以其知
    悉系爭工程實際狀況而未盡審查、告知義務，並於審查過程
    美化昱筌公司之授信條件為據。惟查：
  (1)昱筌公司原申請土地融資430,000,000 元、建築融資210,00
    0,000 元，並提出不動產買賣契約書（經調查為偽造）表明
    系爭工程之資金需求為640,000,000 元，有該不動產買賣契
    約書在卷可憑（5913號卷二第76-78 頁），被告甲○○抗辯
    其認為640,000,000 元乃系爭工程可順利完成所需之資金，
    倘有所刪減，或將影響建案之可行性，因而將建築融資貸款
    增加，以維持640,000,000 元之總數，尚非無據。而陳善美
    於系爭刑事案件審理時，證稱：「原稿我沒有看過，他提出
    來的時候有講說土地的部分改成三億八，建融的部分改成二
    億六，主要原因是因為公司整個的資金需求是這麼多，土地
    的部分只能借到三億八，所以多的部分移到建融的部分」、
    「據我瞭解，昱筌公司總投資金額有這麼多，其資金需求就
    是有這麼多，在我們規定範圍內，可以的話，我們就會擬議
    」、「在規定範圍內我們可以做的部分就會按照他的需求去
    做，我們是配合公司的資金需求」等語（刑事卷四92年6 月
    26日訊問筆錄第72、84、85頁）。按將原土地融資額度移轉
    至建築融資而提高建築融資額度，因建築融資須按照工程進
    度核撥，並非核准貸款時即行撥付，客觀上對於中信局之保
    障，非但無影響，反而更形加強，被告甲○○單純維持貸款
    額度640,000,000 元本身，並無不法。
  (2)臺北縣政府工務局捌柒莊建字第捌捌壹號建造執照登載之領
    照日為87年9 月24日，期限係記載領照後6 個月內開工，並
    經變更起造人為昱筌公司，依此計算，昱筌公司應於88年5
    月24日前開工，被告甲○○據此記載「建造執照須於領照後
    6 個月開工」，並無任何不實事項之登載。而證人曾昭琪於
    系爭刑事案件審理時，證稱：「（四月二日當天，授信審議
    小組開會時，那位委員對於本案提出質疑？甲○○如何回答
    ？）那位委員我不記得了，但確實有委員提出意見，徵信報
    告中有提到積水、雜草問題，委員就提出問說這到底是何情
    況，帳務主管就提出說明，委員就指示這部分的說明要記載
    於審查表中」等語（刑事卷三92年6 月20日訊問筆錄第66頁
    ），足見被告甲○○於審查表內為記載係依審議委員之指示
    ，尚難認係為美化昱筌公司之授信條件。況中信局內部規定
    並未明文禁止在建工程不得申請核撥建築融資，系爭工地雖
    已雜草叢生、鋼樑生鏽、大量積水無法見底，並非代表原建
    造部分之功能已喪失，該工地無價值存在，業詳前述，而中
    信局內部授信審議委員所關注者為系爭工程是否繼續動工，
    被告甲○○簽擬當時昱筌公司確有復工之計畫準備繼續施工
    興建，已據證人連復彰於系爭刑事案件審理時，證稱：「（
    公司有無復工之計畫或打算？）一定有，我知道九二一地震
    後我們還有變更設計為SRC ，也有付過建築師的費用」等語
    （刑事卷四92年6 月27日訊問筆錄第38頁），尚難認被告甲○○處理系爭核貸案有何故意或過失侵害中信局之權利情事
    。再者，中信局於88年4 月間核撥系爭貸款後，昱荃公司迄
    至89年7 月1 日始經媒體披露面臨財務危機，其後因財務狀
    況不佳而倒閉，其間相隔1 年餘，益見昱筌公司因景文集團
    整體資金調度不當無法將系爭工程施作完成，非昱筌公司或
    被告甲○○於申貸當時所能預見，自難以事後未能完成興建
    之事實推論被告甲○○美化昱筌公司之授信條件，並據此認
    定其有侵害原告權利之故意或過失。
  (三)被告乙○○、戊○○、丁○○、丙○○、甲○○之行為與中
    信局所受貸款未能完全受償之損害間有無相當因果關係？
    按中信局對於貸款之核貸，設有固定之機制，須經授信審議
    小組、授信暨逾催審查中心、授信暨投資審議委員會等三階
    段之審議，一定額度以上者須再呈送理事會，各層級均採合
    議制，已如前述。而中信局理事會成員由各單位之代表組成
    ，對於貸款案件均可表示意見，授信案件討論時，原則上由
    審查部之經理說明，有時由承辦主管說明，如出席者無意見
    即行通過，如出席者有意見即進行討論，討論結果如出席者
    均同意即行通過，如意見不一致，即保留意見，慣例為出席
    者均同意始予通過，業據王榮周於系爭刑事案件審理時，證
    稱：「授信案討論時，原則上是由審查部的經理做說明，有
    時候是由承辦主管來為說明，這是原則」、「如果出席者有
    意見，再提出來討論」、「（如果與會者對於授信案有意見
    的話，是否有表示反對的意見？）有。就是提出來給有關列
    席單位的主管來做說明，開理事會時，相關的主管都要出席
    、說明」、「大家都沒有意見的話就通過，如有意見就討論
    ，討論結果有同意的就通過，如果大家意見不一致的話，會
    保留意見，這是少見的，慣例是大家都沒有意見才會通過」
    等語（刑事卷四92年6 月27日訊問筆錄第24頁）。又系爭核
    貸案是否准予核撥業經中信局內部詳細討論，已據證人李秀
    珠於系爭刑事案件審理時，證稱：「（昱筌這個案件送到你
    們審查中心，還沒有送到授信及逾催審查中心討論時，你們
    有無簽註任何意見？）沒有，是由委員作成合議制的審理，
    做出書面決議」、「（八十八年四月六日授信及逾催審查中
    心有無討論昱筌之貸款案？）有的」、「（會中委員如何討
    論？有無委員發言表示特別意見？）這個案子是有討論，但
    討論什麼內容我忘記了」、「（你是否記得甲○○對於委員
    之發言情形如何回應？）這部分我記不清楚，但本案是確實
    有經詳細討論」、「（八十八年四月七日授投會有無審理昱
    筌這個案子？）有的」、「（有無委員對此案子提出意見？
    ）業務單位有派人答覆會議中所有委員提出之意見」、「（
    你是否記得甲○○對於委員之發言情形如何答覆？）發言時
    委員每人都會提出相關意見，但當時提出何意見我不記得，
    委員一旦提出意見，業務單位的人員就必須馬上答覆」、「
    本案在調研處有提出意見，有關於工地積水、雜草、停工等
    問題，在審查中心時我們就經過討論，在授投會時，會針對
    這個比較突出的意見提出說明，業務單位列席人員會對本件
    為何還可以承作提出說明，業務單位提出說明後，委員會詢
    問列席之業務單位人員，審查表中業務單位承作理由中有提
    到為何認為本件還是可以承作，審查表中有加註該補充說明
    ，委員認為該說明合理，所以才會結論通過再報到理事會」
    等語（刑事卷四92年6 月26日訊問筆錄第57-59 頁）。證人
    曾昭琪於系爭刑事案件審理時，證稱：「（四月二日當天，
    授信審議小組開會時，那位委員對於本案提出質疑？甲○○
    如何回答？）那位委員我不記得了，但確實有委員提出意見
    ，徵信報告中有提到積水、雜草問題，委員就提出問說這到
    底是何情況，帳務主管就提出說明，委員就指示這部分的說
    明要記載於審查表中」等語（刑事卷三92年6 月20日訊問筆
    錄第66頁）。再者，被告甲○○對於核貸金額雖有更改之權
    限，惟核貸額度最後決定權仍在理事會，亦據證人陳淑敏於
    系爭刑事案件審理時，證稱：「（被告甲○○對於核貸金額
    有無決定更改的權限？）他可以改我的審查表，但額度最後
    決定權還是在理事會」等語（刑事卷三92年6 月20日訊問筆
    錄第39頁）。參以中信局對於貸款之核貸，設有固定之機制
    ，須經三階段之審議，一定額度以上須再呈送理事會，各層
    級均採合議制，貸款額度之最終決定權在於中信局理事會，
    被告國際建經公司（戊○○、丁○○、丙○○）出具之相關
    意見或報告僅供中信局審查貸款之參考，非貸款之唯一憑據
    等節，並衡之系爭核貸案業經詳細討論，審議過程已有委員
    提出不同意見，經業務單位加以說明後，委員指示將說明記
    載於審查表，呈送理事會後，由各單位代表組成之理事會通
    過系爭核貸案，貸款額度非被告甲○○、乙○○個人所能決
    定等情，即足徵中信局核撥系爭核貸案貸款，係經其內部各
    審議委員會、理事會詳為討論後作成之決定，被告戊○○、
    丁○○、丙○○、甲○○、乙○○就系爭貸款額度既無決定
    權，渠等之行為與中信局所受貸款未能完全受償之損害間即
    難認有何相當因果關係存在。
  (四)被告國際建經公司應否依民法第188條規定負連帶賠償之責
    ？
    按民法第188 條所定僱用人之連帶賠償責任，以受僱人因執
    行職務不法侵害他人之權利者為限，始有其適用。被告國際
    建經公司之受僱人即被告戊○○、丁○○、丙○○並無違背
    職務不法侵害中信局權利情事，已如前述，本件即無適用民
    法第188 條規定之餘地，原告執以主張被告國際建經公司應
    負連帶賠償責任，核非有據。
  (五)被告國際建經公司有無債務不履行情事？
  1.昱筌公司原申貸額度為土地融資430,000,000 元，建築融資
    為210,000,000 元，被告國際建經公司建議之核貸額度為土
    地融資380,000,000 元，建築融資210,000,000 元，該等額
    度與中國信託商業銀行股份有限公司原核貸金額相同，中信
    局最終核准建築融資260,000,000 元，係因被告甲○○予以
    調整，為兩造所不爭，自難認被告國際建經公司有何債務不
    履行情事。
  2.系爭工尚須向下挖掘2.8 公尺，始可認土方工程業已完竣，
    被告國際建經公司工程進度查核報告記載支撐及土方工程完
    成，及其於88年4 月14日以支撐及土方工程完成，通知中信
    局核撥第1 次第1 至3 期建築融資貸款45,005,000元，固與
    事實不符。惟查：系爭工地現場大量積水，久生藻類致水質
    混濁而無法見底，被告國際建經公司受僱人即被告丁○○、
    丙○○查看系爭工地時，雖因未攜帶工具實地測量，而以支
    撐等裸露於積水之水平面外，推測支撐及土方工程應已完成
    ，然被告丙○○事後已依裸露鋼樑所印字樣向偉泰公司宋再
    興詢問系爭工地之施工進度，經其告知支撐工程已完成，且
    偉泰公司84年10月間寄發予臺北縣政府工務局之函文，業提
    及土方工程已開挖至地下三層深十公尺，已如前述。而核撥
    系爭建築融資貸款45,005,000元時，昱筌公司曾提出江衡營
    造股份有限公司所出具載明「支撐及土方工程完成」之切結
    書，亦有江衡營造股份有限公司出具之切結書在卷足憑（附
    民卷第18頁）。則自被告丁○○、丙○○於系爭工程進度查
    核報告記載支撐及土方工程完成，並非全然無據，且被告國
    際建經公司通知中信局核撥系爭建築融資貸款45,005,000元
    ，已有偉泰公司寄發予臺北縣政府工務局之函文、江衡營造
    股份有限公司出具之切結書為憑以觀，即足認被告國際建經
    公司已盡善良管理人之注意義務而無過失，縱事後經法院調
    查結果證明其認定與事實不符，亦不能令其負債務損害賠償
    之責，原告主張被告國際建經公司應負債務不履行損害賠償
    責任，尚不足採。
  (六)綜上，被告乙○○、戊○○、丁○○、丙○○、甲○○並無
    違背任務侵害中信局權利情事，且渠等之行為與中信局所受
    貸款未能完全受償之損害間並無相當因果關係，被告國際建
    經公司已盡善良管理人之注意義務，並無債務不履行情事，
    則原告依系爭委任契約之約定及債務不履行、侵權行為之規
    定，請求被告連帶賠償系爭貸款未能完全受償之損害，洵非
    正當，不應准許。
  (七)原告不得請求被告連帶賠償損害，既如前述，有關其得請求
    賠償之金額為何，本院尚無庸再予審究，附此敘明。
九、從而，原告依系爭委任契約之約定及債務不履行、侵權行為
    之規定，請求被告連帶給付52,506,000元，及自起訴狀繕本
    送達翌日即被告國際建經公司、丁○○、甲○○、乙○○自
    91年12月4 日起，被告丙○○自91年12月6 日起，被告戊○○自92年7 月31日起，均至清償日止，按年息5%計算之利息
    ，為無理由，應予駁回。原告之訴既經駁回，其假執行之聲
    請，亦失所附麗，應併予駁回。
十、本件事證已臻明確，兩造其餘攻擊防禦方法及所提證據，核
    與本件判決結果不生影響，爰不另一一論述，併予敘明。
十一、結論：本件原告之訴為無理由，依民事訴訟法第78條，判
      決如主文。
中    華    民    國    98    年    8     月    14    日
                  民事第二庭法  官  陳秀貞
以上正本係照原本作成。
如對本判決上訴，須於判決送達後20日內向本院提出上訴狀。
中    華    民    國    98    年    8     月    14    日
                                書記官  劉碧輝


司法院資訊處製作；財團法人民間司法改革基金會備份。
